最高法院刑事判決　　　　　　九十六年度台上字第四五九０號
上　訴　人　甲○○
選任辯護人　李惠平律師
　　　　　　蔡榮德律師
上　訴　人　乙○○
上列上訴人等因違反公職人員選舉罷免法案件，不服台灣高等法
院中華民國九十六年一月三十一日第二審判決（九十五年度選上
訴字第五八號，起訴案號：台灣桃園地方法院檢察署九十四年度
選偵字第七０號），提起上訴，本院判決如下：
    主  文
原判決撤銷，發回台灣高等法院。
    理  由
本件原判決認定上訴人甲○○前係第十五屆桃園縣議員，於該屆
任職期間兼任甫於民國九十四年一月二十九日設立之「桃園縣新
屋鄉太極氣功運動推展協會」（下稱太極協會）理事長，亦為第
十六屆九十四年桃園縣議員選舉桃園縣新屋鄉選區候選人；上訴
人乙○○則為太極協會總幹事，兼任甲○○及新屋鄉長候選人許
國楣競選總部太極協會後援會會長。二人為使甲○○能順利當選
連任縣議員，亟思以太極協會會員（均設籍於新屋鄉而有投票予
縣議員候選人甲○○之權）為基礎為甲○○積極輔選，二人明知
太極協會會員均為桃園縣新屋鄉選舉區內有投票權之人，竟共同
基於對選舉區內之團體假借捐助名義交付不正利益，使其團體之
構成員投票予甲○○之犯意聯絡，共同商議由太極協會舉辦阿里
山旅遊，藉以達成使前來參加太極協會舉辦阿里山旅遊之有投票
權會員於九十四年年底縣議員選舉時投票予甲○○，而由乙○○
先籌劃於九十四年七月二日、同月三日以太極協會名義舉辦阿里
山二日旅遊，甲○○則於九十四年六月二十六日交付現金新台幣
（下同）十萬元與乙○○轉交太極協會不知情會計葉金浪入帳。
該次旅遊共有不知情有投票權之會員徐錫泮、呂春財、黃梅珍、
黃月蘭、張黃新妹等二百七十四人參與，每位會員僅需繳納一千
二百元，其餘不足二十一萬六千七百二十五元則由太極協會以公
款補助十一萬六千七百二十五元，另十萬元即由甲○○前交付之
十萬元支付，使有投票權之太極協會會員徐錫泮等二百七十四人
享有少繳費用而交付不正利益。九十四年七月二日晚上，該次旅
遊之晚餐設於嘉義縣龍頭山莊，甲○○自行駕車前往現場，隨即
由乙○○以麥克風向在場會員介紹甲○○為太極協會爭取了很多
經費，希望會員在九十四年年底能夠繼續支持甲○○參選桃園縣
議員，甲○○則在旁表示「拜託、拜託」等語，之後並由乙○○
及不知情之太極協會副中隊長張黃新妹陪同甲○○，逐桌向會員
敬酒並請會員支持甲○○，而請太極協會之構成員於九十四年年
底縣議員選舉時投票支持甲○○，約其投票權為一定之行使等情
。因而維持第一審均論處上訴人等二人共同對於選舉區內之團體
，假借捐助名義，交付不正利益，使其團體之構成員投票權，為
一定之行使罪刑，並駁回其等在第二審之上訴。固非無見。
惟查：（一）、有罪之判決應於理由內逐一說明其憑以認定之證
據，使事實及理由兩相一致，方為合法。如判決理由之記載，前
後互相齟齬，即屬理由矛盾，按諸刑事訴訟法第三百七十九條第
十四款之規定，其判決當然為違背法令。又選舉行賄罪之行求、
期約、交付各行為，係屬階段行為，交付行為為最高階段，依高
度行為吸收低度行為之原則，其行求、期約之低度行為，已為交
付之高度行為所吸收，如已交付即應依交付罪論處方為適法。原
判決於理由欄或謂：「上訴人二人以有投票權之人為對象補助阿
里山旅遊之費用，而『交付』不正利益，其賄選犯行事證明確」
、「上訴人等以一旅遊補助之行為，而向多數有投票權人『交付
』不正利益賄選，因其侵害者為單一國家法益，應僅論以單純一
罪」（見原判決第十一、十四頁）。或謂：「本件太極協會係桃
園縣新屋鄉內之社團組織，自係公職人員選舉罷免法第九十一條
第一項第一款之團體，甲○○假借捐助旅遊費用之名，交付款項
予太極協會，並由乙○○以太極協會之名義安排舉辦阿里山二日
遊，藉使甲○○得以行求參與太極協會阿里山旅遊之構成員共二
百七十四人為投票權一定之行使，核上訴人二人所為，應係犯修
正前公職人員選舉罷免法第九十一條第一項第一款之對於該選舉
區內之團體，假借捐助名義，『行求』其團體之構成員為一定投
票權之行使罪」（見原判決第十三、十四頁）。則原判決就上訴
人二人究係成立何罪，前後說明相互齟齬，難謂無判決理由矛盾
之違誤。（二）、修正前公職人員選舉罷免法第九十一條第一項
第一款之罪，係以對於該選舉區內之團體或機構，假借捐助名義
，行求、期約或交付財物或其他不正利益，使其團體或機構之構
成員，不行使投票權或為一定行使者，為其成立要件。亦即其捐
助名義之對象須為團體或機構，而非其構成員；倘若直接向團體
或機構之構成員行求、期約或交付賄賂或其他不正利益，而約其
不行使投票權或為一定之行使，則應成立同法第九十條之一第一
項之罪，而不得令其負上開條項之罪。原判決事實欄記載：「甲
○○交付現金十萬元與乙○○轉交太極協會不知情會計葉金浪入
帳，該次旅遊共有不知情有投票權之會員徐錫泮、呂春財、黃梅
珍、黃月蘭、張黃新妹等二百七十四人參與，每位會員僅需繳納
一千二百元，其餘不足額則由太極協會以公款補助外，另十萬元
即由甲○○前交付之十萬元支付，使有投票權之太極協會會員徐
錫泮等二百七十四人享有少繳費用而交付不正利益」。似認上訴
人等交付現款與有投票權之太極協會構成員徐錫泮等二百七十四
人，使其等享有少繳費用之不正利益；且於理由內說明：「上訴
人等以一旅遊補助之行為，而向『多數有投票權人交付不正利益
』賄選，因其侵害者為單一國家法益，應僅論以單純一罪」（見
原判決第十四頁）。倘若不虛，原判決既認上訴人係直接向太極
協會之構成員行賄，乃卻維持第一審依修正前公職人員選舉罷免
法第九十一條第一項第一款論處上訴人二人罪刑之判決，難謂無
適用法則不當之違法。（三）、上開對於該選舉區內之團體，假
借捐助名義行賄罪，其捐助名義之對象為團體或機構，且行賄之
客體有二種，一為財物，一為不正利益。所謂「財物」係指金錢
或得以金錢計算之有體物；「不正利益」則指賄賂以外，足以供
人需要或滿足人之慾望，一切無形之利益而言。依原判決所載，
甲○○對前開選區內之太極協會團體，假借捐助名義行賄之客體
為「現金十萬元」，則該「現金」何以非屬「財物」而係「不正
利益」﹖原判決未詳加闡述，即謂其係「不正利益」，自屬判決
理由不備之違誤。本件原判決事實欄記載：有投票權之太極協會
會員徐錫泮等二百七十四人係不知情該次旅遊之部分費用，係以
甲○○前所交付之十萬元支付，且該次旅遊之晚餐，甲○○至現
場後，僅由乙○○向在場會員表示甲○○為太極協會爭取許多經
費，希望會員繼續支持甲○○參選桃園縣議員，甲○○則在旁表
示「拜託、拜託」等情（見原判決第二頁）。依該認定之事實，
甲○○捐助太極協會十萬元作為該次旅遊補助之行為，太極協會
之構成員並不知情；嗣於餐會時上訴人二人亦未表示該次旅遊之
部分費用，係以甲○○前所交付之十萬元支付。如果無誤，甲○
○對於太極協會之上開捐助行為是否與修正前公職人員選舉罷免
法第九十一條第一項第一款之罪之成立要件相當？尚非無疑。原
判決就此未為必要之說明論敘，遽認上訴人二人應成立本罪，尚
嫌速斷，且有判決理由不備之違誤。上訴意旨執以指摘原判決違
法，為有理由，應認有撤銷發回更審之原因。又原判決不另為無
罪諭知部分，本乎審判不可分原則，應併予撤銷發回。
據上論結，應依刑事訴訟法第三百九十七條、第四百零一條，判
決如主文。
中　　華　　民　　國　九十六　年　　八　　月　二十三　日
                      最高法院刑事第七庭
                          審判長法官  張　淳　淙
                                法官  劉　介　民
                                法官  張　春　福
                                法官  洪　昌　宏
                                法官  蔡　彩　貞
      本件正本證明與原本無異
                                      書  記  官
中　　華　　民　　國　九十六　年　　八　　月  二十九  日
                                                      ｚ
